---
title: "Práctico ANCOVA"
output:
  pdf_document: default
  html_notebook: default
---


```{r setup, include=FALSE}
library(tidyverse)
library(ggplot2)
library(car)
knitr::opts_chunk$set(eval = FALSE)
```

Antes que nada, bajen el modelo de informe con el siguiente comando en la 
consola:

```{r}
download.file("https://git.io/Informe",
              "Informe-2.Rmd")
```

# Ovinos

La cría de ovejas es una actividad típica de Tierra del Fuego. El cordero 
fueguino tiene muy buena reputación por su gran sabor. Igualmente, las ovejas
y carneros también son usados por su carne. En la industria frigorífica se
paga menos el kilo animal más graso porque en proporción tiene menos carne.


Un frigorífico quiere saber si las hembras tienen la misma cantidad de grasa que
los machos. Para ello han faenado cinco hembras y cinco machos. En cada caso,
además de registrar el sexo de animal, pesaron la carcasa en kg. 
y midieron la grasa como la profundidad de la misma a la altura de la doceava
costilla

```{r cargar-datos}
ovejas <- read.table(url("https://git.io/oveja1.txt"),
           sep = "\t", header = TRUE)
```

Lo primero que vamos a hacer es graficar los datos de grasa por sexo. Para 
hacerlo, usamos:

```{r}
ggplot(ovejas, aes(x = Clase, y = Grasa)) +
  geom_point()
```

La primer función crea la "base" del gráfico, usando el objeto `ovejas` como
datos. Luego, la función `aes` indica que use la columna `Clase` para el eje
x y `Grasa` para el y. Luego agregamos que queremos hacer puntos con esos 
datos con `geom_point`.

Aunque así es medio difícil ver si hay diferencias, podemos agregar un boxplot
por encima

```{r}
ggplot(ovejas, aes(Clase, y = Grasa)) +
  geom_boxplot() +
  geom_point(colour = "gray")#color gris para diferenciar de los puntos extremos
```
Este caso es similar al anterior, pero agregamos el gráfico de cajas y barras
con `geom_boxplot` y se pone antes que `geom_point` porque las formas se 
grafican en el orden que se llaman. De otra forma la caja taparía a los puntos.


### Ejercicio 1
```
Solo teniendo en cuenta los datos usadas para los gráficos de arriba. 
¿Les parece que pueden llegar a encontar diferencias entre sexos? 
¿Qué tipo de test podrían usar para ver si las diferencias son significativas?
```

## Probando diferencias

Podemos usar una prueba de **t** para dos muestras independientes. Pero primero
tenemos que ver si las varianzas son iguales usando el test de 

```{r}
leveneTest(Grasa ~ Clase, data = ovejas)
```
### Ejercicio 2

```
¿Se cumple con la homogeneidad de varianzas?
```

### Ejercicio 3

```
¿Cuál es la hipótesis nula?¿Y la alternativa?
```

Hacemos el test usando una formula de la forma: y ~ x. Completen el argumento
`alternative` usando `"two.sided"` si su hipótesis nula es dos colas, `"less"`
si es a cola izquierda y `"greater"` si es a cola derecha. Además,
completen el argumento `var.equal` con `TRUE` si las varianzas son iguales y con
`FALSE` si son diferentes

```{r}
t.test(Grasa ~ Clase, data = ovejas, alternative =  , var.equal = T)
```

Analicemos la salida de esta función por un momento. Primero, no indica el nombre
del test que se realizo. Luego sigue un bloque donde nos dice que datos se usó;
Grasa by Clase (grasa por Clase (sexo)). Y nos da el valor del estadístico t
seguido por los grados de libertad (`gl`) y la probabilidad de un valor `t`
mayor (o menor según la hipótesis que estemos usando). Luego nos indica que 
cola estamos usando. Seguido por los intervalos de confianza (inferior y superior)
Finalmente, nos da los estimadores de las medias para los dos grupos.

### Ejercicio 4

```
¿Encontraron diferencias significativas? 
```


Dado que tenemos los pesos de las carcasas y probablemente los animales más
grandes tengan más grasa podemos usar estos datos como covariable. Lo primero 
que tenemos que hacer es graficar estas dos variables.

```{r}
ggplot(ovejas, aes(Peso_carcasa, Grasa, colour = Clase)) +
  geom_point()
```


### Ejercicio 4

```
¿Qué relación entre las variables logra distinguir en base al gráfico?
¿Qué se pretende lograr al usar el peso como covariable? 
```


Como tenemos dos variables independientes, una cualitativa y otra continua, usamos
un análisis de covarianza. La forma de usarlo es similar, una formula para 
describir la relación entre los datos, inicialmente no sabemos si las pendientes
son las mismas para ambos sexos (paralelas). Por lo que ajustamos un modelo
con pendientes independientes

```{r}
ovejas.fm1 <- lm(Grasa ~ Clase + Peso_carcasa + Clase:Peso_carcasa, data = ovejas)
```

Analicemos lo que hemos hecho arriba. Primero, llamamos a la función `lm` que
ajusta modelos de regresión lineales. La formula que pusimos tiene varios 
componentes, veamos que significa cada uno de ellos. Primero, la variable de 
respuesta `Grasa`antes del tilde (`~`), luego de él van las variables 
explicatorias. Al escribir `Clase` indicamos que la ordenada al origen depende
de esa variable ¿Cómo sabe R que es la ordenada al origen y no la pendiente? 
R pregunta que tipo de variable es; si es categórica es un cambio de ordenada,
pero si es numérica (discreta o continua) es una pendiente. Luego,
agregamos `Peso_carcasa`, que indica que la variable dependiente cambia 
linealmente con esa variable ya es numérica. Por lo tanto R, estimará una
pendiente. Finalmente, `Clase:Peso_carcasa` indica que tenemos una interacción
entre dos variables. Dependiendo del tipo de variables indicará algo distinto
la interacción. Para dos variables categóricas, indica un cambio en la media
de la combinación de esas variables; para dos variables continuas indica un
cambio de pendiente para la multiplicación de ambas; y para una variable
categórica y una continua indica un cambio de pendiente según el nivel de la
variable categórica. Como la interacción es del último tipo, entonces es un
cambio de pendiente de `Peso_carcasa` según la clase. Por último, `data` indica
en que objeto están los datos.

Como asignamos el objeto que crea la función `lm` a `ovejas.fm1` no vemos
ningún resultado. Pedimos el resumen de nuestro modelo con la función `summary()`.

```{r}
summary(ovejas.fm1)
```

```{r eval = TRUE, include=FALSE}
ovejas <- read.table("data/ovejas1.txt",
           sep = "\t", header = TRUE)
ovejas.fm1 <- lm(Grasa ~ Clase + Peso_carcasa + Clase:Peso_carcasa, data = ovejas)
coef.fm1 <- coef(ovejas.fm1)
```

La interpretación de los resultados es similar al caso de una regresión lineal
simple. Primero, la llamada que usamos para modelar la regresión. Luego, un 
resumen de los residuales (mínimo, primer cuartil, mediana, tercer cuartil y 
máximo). Luego la tabla de coeficientes. Aquí tenemos varias cosas, `(Intercept)`
la ordenada al origen, el efecto de `ClaseOveja`, la pendiente de `Peso_carcasa` y
el cambio de pendiente en `Peso_carcasa` por `ClaseOveja`. 

Detengámonos un poco,
y analicemos estos resultados. Para coeficiente estimado, da el error estándar,
el estadístico t y la probabilidad de un valor absoluto de t mayor. El estimador
de la ordenada al origen es -7.9179 pero no es significativamente diferente de 0
con $\alpha=0.05$. Pero ¿qué significa esta ordenada al origen? ¿Es de los
carneros o las ovejas? Recordemos que, por defecto, R ordena los niveles de los
factores alfabéticamente. Por lo tanto, `(Intercept)` corresponde a la ordenada
al origen de los carneros. ¿Y que representa `ClaseOveja`? No es la ordenada al
origen de las ovejas, sino que es la *diferencia* entre la ordenada al origen base,
en este caso los carneros, y la de ovejas: $e_o=\mu_c-\mu_o$. ¿Cómo calculamos
la ordenada la origen de ovejas? 
$$\mu_o=\mu_c+e_o$$
$$\mu_o=`r coef.fm1[1]`+`r coef.fm1[2]`=`r coef.fm1[1]+coef.fm1[2]`$$
La prueba estadística que se realiza sobre el efecto es para ver si este es 
significativamente diferente de 0. No rechazar $H_0$ no implica necesariamente
que la ordenada al origen de ese nivel no sea diferente de 0, sino que el efecto
(o sea la diferencia) no es significativamente diferente de 0. Por lo tanto, no
es significativamente diferente del nivel de base, en este caso los carneros.

De igual forma, el estimador de `Peso_carcasa` es el estimador de la pendiente
por cada kg de peso de carcasa para los carneros, que en este caso es 
significativamente diferente de 0. Como mencionamos arriba, `ClaseOveja:Peso_carcasa`
es el *efecto* de oveja sobre la pendiente base. Para obtener la pendiente 
oveja debemos sumar el efecto a la base: $\beta_o=`r coef.fm1[3]`+`r coef.fm1[4]`=`r coef.fm1[3]+coef.fm1[4]`$
Como en el caso anterior, no rechazar $H_0$ para el efecto implica que no es
significativamente diferente del nivel base, *¡no que es 0!*.

Gráficamente, nuestro modelo se ve así:

```{r eval=TRUE}
ggplot(ovejas, aes(Grasa, Peso_carcasa, colour = Clase)) +
  stat_smooth(method = "lm", se=FALSE)
```


Podemos pedir la matriz de diseño con la función `model.matrix()` con el 
objeto del modelo ajustado.

```{r}
model.matrix(ovejas.fm1)
```

### Ejercicio 5

```
Interprete la salida de model.matrix. ¿Qué significa cada columna? ¿Cómo lo
usaría con la tabla de coeficientes para obtener el valor esperado para
cada **Y**?
```

## Probando el paralelismo

Para realizar un análisis de ANCOVA primero debemos probar que las pendientes 
sean paralelas. Como son solo dos niveles podemos verlo simplemente mirando la
tabla de resumen y ver que el efecto de `ClaseOveja` sobre la pendiente no es
significativo. Pero si tenemos más niveles esto no es aconsejable porque estaremos
aumentando el error Tipo I. Por eso podemos pedir una tabla de ANOVA para nuestro
modelo. La forma de hacerlo es con la función `anova()`:

```{r}
anova(ovejas.fm1)
```

### Ejercicio 6

```
En base a la tabla de ANOVA ¿Es significativa la interacción?
```

Si las rectas son paralelas, debemos ajustar un nuevo modelo con una sola 
pendiente en común. Podemos realizarlo actualizando el modelo viejo, con la 
función `update()`, la sintaxis es objeto del modelo viejo y luego lo que 
queremos quitar (o agregar). 

```{r}
ovejas.fm2 <- update(ovejas.fm1, . ~ . -Clase:Peso_carcasa)
```

Lo que queremos quitar o agregar tiene que ser expresado como una formula
y todas las formulas contienen en tilde (`~`). Para quitar una variable se
usa el signo menos (`-`) y para agregar el signo más (`+`). Tiene además puntos,
estos puntos indican que queremos usar toda la formula anterior.

Volvamos a ver si hay diferencias entre las clases con la función `anova()`

```{r}
anova(ovejas.fm2)
```

## Ejercicio 7
```
¿Hay evidencias de diferencias significativas entre el espesor de la grasa entre
ovejas y carneros luego de eliminar el efecto del peso? ¿Cómo se compara con
el modelo que no tiene en cuenta el efecto del peso?
```

## Mejorando el modelo

Nuestro modelo indica que no hay diferencias significativas entre ovejas y 
carneros. Si bien son pocos datos, podemos intentar sacarles un poco más de 
jugo a nuestros datos. La variaran del estimador aumenta a medida que se aleja 
de la media de X ya que sigue esta formula:

$$\hat S_\alpha=\hat S_r\sqrt{\frac{1}{n} (1+\frac{\bar x^2}{ns_x})}$$
Por lo tanto, aumenta a medida que la media de $x$ aumenta. Una forma de 
eliminar este efecto es centrando $x$ es decir restar la media de x a todos los
valores. Probemos esto:

```{r}
ovejas <- transform(ovejas, 
                    Peso_centrado = Peso_carcasa - mean(Peso_carcasa))
```

Aquí usamos la función `transform()`, esta función toma una `data.frame` y 
crea o modifica (si la el nombre de la variable ya está en `data.frame`) según
la formula que especifiquemos. En este caso, a cada de valor de peso de carcasa
le restamos la media. 

Volvamos a ajustar una nueva regresión lineal con la variable que recién creamos:


```{r}
ovejas.fm3 <- lm(Grasa ~ Clase + Peso_centrado, data = ovejas)
```


Y veamos que pasó:

```{r}
summary(ovejas.fm3)
```
### Ejercicio 8

```
En base al resumen del modelo ¿Les parece que hay diferencias significativas en
el espesor de la grasa entre las ovejas y carneros? Compruebelo con la función 
anova()
```


# Por su cuenta

El frigorífico comisionó un nuevo experimento. Ahora quieren ver si los
machos castrados (borregos) presentan el mismo contenido de grasa que las 
ovejas y los carneros. Los animales pastorearon las misma pastura durante un 
tiempo y luego fueron faenados. Para descargar los datos utilicen este comando

```{r}
read.table(url("https://git.io/ovejas2.txt"), header = TRUE)
```


Analicen los datos y presenten:

1. Un gráfico de dispersión
2. Prueben el paralelismo
3. Prueben si hay diferencias significativas entre las clases de animales.
4. Presenten un gráfico de dispersión más la rectas adecuadas.
5. ¿Qué le recomendarían al frigorífico?
